【裁判字號】    90,易緝,157
【裁判日期】    920107
【裁判案由】    詐欺
【裁判全文】
臺灣桃園地方法院刑事判決                          九十年度易緝字第一五七號
    公  訴  人  臺灣桃園地方法院檢察署檢察官
    被      告  甲○○  女  六.
右列被告因詐欺案件，經檢察官提起公訴（八十七年度偵字第一八二九六號），本院
判決如左：
    主  文
甲○○無罪。
    理  由
一、公訴意旨略以：被告甲○○與李秋雪（通緝中）母女二人明知已毫無支付能力，
    竟基於共同意圖為自己不法所有之概括犯意聯絡，自民國八十五年四月十日起，
    以被告李秋雪之名義為會首，招集告訴人丁○○（二會）、戊○○（活會、死會
    各一）、己○○及會員林春鳳、林春美、簡富、徐彩燕、辛○○（二會，以「張
    牙科」、「張瑪莉」名義入會）、丙○蘭（三會）、庚○○（以「阿靠姨」名義
    入會）等四十五會（含會首），每月新臺幣（下同）一萬元之民間互助會（下稱
    系爭合會），並由被告甲○○負責收取會金，標會期間乃詐稱係他會員得標，致
    丁○○等人陷於錯誤，前後每活會共交付會金總計十九萬六千二百元。詎料被告
    甲○○與被告李秋雪二人於八十七年四月間竟突停標倒會逃逸他去，告訴人丁○○等人始知受騙。因認被告甲○○所為涉犯刑法第三百三十九條第一項之詐欺罪
    嫌。
二、按犯罪事實應依證據認定之，無證據不得推定其犯罪事實。又不能證明被告犯罪
    者，應諭知無罪之判決，刑事訴訟法第一百五十四條、第三百零一條第一項分別
    定有明文。又「認定不利於被告之事實，需依積極證據，苟積極證據不足為不利
    於被告之認定時，即應為有利於被告之認定，更不必有何有利之證據。」；「告
    訴人之告訴，係以使被告受刑事訴追為目的，是其陳述是否與事實相符，仍應調
    查其他證據以資審認。」，最高法院三十年上字第八一六號判例、五十二年台上
    字第一三○○號判例可資參照。
三、公訴意旨認被告甲○○涉犯上開罪嫌，無非係以告訴人丁○○、己○○、戊○○
    等人之指訴及互助會簿等為其論據。訊據被告甲○○固坦承招攬告訴人丁○○等
    人參與其女兒即被告李秋雪所招集之上開互助會，並代被告李秋雪收取會金等情
    不諱，惟堅詞否認有詐欺告訴人丁○○等人會錢，辯稱：只是幫李秋雪找會員，
    並且有告知會員是李秋雪要招會，收會錢時是依李秋雪所告知之得標金多少錢，
    就向會員收多少錢。自己招會十數年，中間從沒有倒過他人的會錢等語。經查：
  (一)證人簡月連於本院調查時結證：「這是阿雪招的會，她媽媽只是幫她收會錢。」
    等語（參本院九十一年八月二十八日訊問筆錄）；證人乙○○○於本院調查時結
    證稱：「甲○○跟我說李秋雪是她女兒，她當時是說她女兒要招會，請我幫忙。
    」等語（參本院九十一年十二月六日訊問筆錄）；證人庚○○所述：被告有說是
    她女兒要招的會等語（參本院九十一年十二月六日訊問筆錄），以及告訴人丁○○指稱：「前面有很多會是跟被告的會，後來，被告說她年紀大了，沒用到錢，
    以後由她女兒作會頭，你們要不要繼續跟。」等語（參本院九十一年八月二十八
    日訊問筆錄）。上開證人及告訴人等人均是被告所招來之會員，由其等之上開陳
    述足知，其等均認定系爭合會之會首為被告李秋雪，而非被告甲○○。且查告訴
    人所提出之卷附合會會單（參偵卷第五頁）上之會首欄亦記載「李秋雪」，依民
    間互助會之習慣，會單會發送給全體會員，因此，系爭合會之會員亦當知悉並認
    定會首應為被告李秋雪，而非甲○○。從而，被告甲○○並非系爭合會之會首，
    殆無疑義。
  (二)證人簡月連另證稱：被告來收會錢，就交給她，並沒告知何人得標，伊也不曾問
    過；被告李秋雪會打電話告訴伊標金多少等語（參九十一年八月二十八日訊問筆
    錄）。而告訴人丁○○亦陳稱：標會時，都是被告李秋雪主持等語（參本院九十
    年十月十九日訊問筆錄）；被告每次來收錢時，都沒告訴我們何人標得，只告訴
    我們標多少錢；如果有去參加開標，就不會打電話問她，我們如果沒去，就會打
    電話給李秋雪問得標情形等語（參本院九十一年八月二十八日訊問筆錄）。證人
    乙○○○亦證稱：被告來收會錢，都說標多少，並沒有說何人標得等語；另證人
    庚○○亦證稱：被告來收錢，她都說多少錢，但沒有說誰標到，伊也沒有問等語
    ；以及證人辛○○證稱：一共參加過三次投標，頭一次及最後一次另案被告李秋
    雪均在場，當場開標，找裡面最高標金者得標等語（以上均參本院九十一年十二
    月六日訊問筆錄）。足見系爭合會實際上亦均是由另案被告李秋雪負責處理並進
    行開標事宜，並非本案被告甲○○。被告所辯僅係依被告李秋雪之指示向告訴人
    等及其他其所招來之會員收取會款等語，尚非全然子虛。且由告訴人及上開證人
    之證詞可知，被告甲○○在收取證人及告訴人等人會款時，僅告知收多少會錢，
    並無公訴人所指積極虛構他會員得標，而詐欺告訴人之情事。
  (三)被告另辯稱：已招了十數年的會，從沒有倒過會等語，核與告訴人丁○○所述：
    「我們家族參加被告之互助會已有十幾年之久，本件其女李秋雪招會時，我們家
    族共九人參加。」（參偵卷第二十頁背面）；被告一直都有在招會等語（參本院
    九十年十月十九日訊問筆錄）；及證人簡月連於本院結證：伊從二十幾歲就跟被
    告的會至五十幾歲，不曾出過問題等語（參本院九十一年八月二十八日訊問筆錄
    ）大抵相符，堪信被告上開所辯尚非無稽。被告已招會十數年而未曾倒過他人之
    會款，是衡情更無在非其所擔任會首之系爭合會，反而詐欺告訴人等會員會款之
    必要。
  (四)至於被告在系爭合會停標後避不見面，前並經本院發佈通緝後始行緝獲，但查，
    被告在合會停標後，不出面處理，原因非只一端，因此，自難僅以其未出面積極
    處理一節，遽論被告有公訴意旨所指之詐欺犯行。
  (五)綜合上述，本件被告因其個人過去之信用狀況良好，基於母女親情，為其女兒即
    被告李秋雪代為招攬會員，被告雖代收會款，但並無積極虛構他會員得標之情事
    。而被告李秋雪自偵查開始，從未到案應訊，本院雖依職權經由戶役政系統查證
    合會會單上之可能會員，但仍無法確實查得全體會員之相關資料，進而加以傳訊
    ，以明真相。而公訴意旨所臚列之上開證據，充其量只能證明被告有招攬告訴人
    等入會，但均尚不足以證明被告與被告李秋雪二人係基於共同之犯意聯絡，並有
    公訴意旨所指之犯行。基於罪疑惟輕之原則，自應為被告有利之認定。此外，復
    查無其他積極之證據足以證明本件被告有何詐欺告訴人會款之犯行，既不能證明
    被告犯罪，揆諸首揭規定及說明，自應為被告無罪之諭知。
據上論斷，應依刑事訴訟法第三百零一條第一項，判決如主文。
本案經檢察官廖先志到庭執行職務。
中      華      民      國    九十二    年      一      月      七      日
                                臺灣桃園地方法院刑事第四庭
                                    審判長法  官  陳  世  宗
                                          法  官  邱  滋  杉
                                          法  官  李  桂  英
右正本證明與原本無異。
如不服本判決，應於判決送達後十日內向本院提出上訴狀( 應附繕本 )，上訴於
臺灣高等法院。
                                          書記官  張  淑  芬
中      華      民      國    九十二    年      一      月      八      日


司法院資訊處製作；財團法人民間司法改革基金會備份。
